臺灣高等法院臺中分院刑事判決
                                    109年度上易字第542號
上  訴  人
即  被  告  陳首維
選任辯護人  李秉哲律師（法扶律師）  
上列上訴人即被告因違反毒品危害防制條例案件，不服臺灣臺中
地方法院108年度易字第339號中華民國109年3月31日第一審判決
（起訴案號：臺灣臺中地方檢察署108年度毒偵字第117號），提
起上訴，本院判決如下：
    主  文
原判決撤銷。
本件公訴不受理。
    理  由
一、公訴意旨略以：上訴人即被告陳首維（下稱被告）前於民國
    106年間，因施用毒品案件，經臺灣臺中地方檢察署檢察官
    以106年度毒偵字第969號為附命完成戒癮治療之緩起訴處分
    ，緩起訴處分期間自106年5月15日起至108年5月14日止。詎
    陳首維仍不知戒除毒癮，於前開緩起訴處分期間內，分別基
    於施用第二級毒品甲基安非他命之犯意，於107年6月14日上
    午11時35分、同年7月12日上午11時45分採尿前回溯120小時
    內某時，在不詳地點以不詳方式各施用甲基安非他命1次。
    嗣被告於107年6月14日上午11時35分、同年7月12日上午11
    時45分至臺灣臺中地方檢察署觀護人室採尿送驗，結果呈安
    非他命類陽性反應，因認被告涉犯毒品危害防制條例第10條
    第2項之施用第二級毒品罪嫌等語。
二㈠按起訴之程序違背規定者，應諭知不受理之判決，並得不經
    言詞辯論為之，刑事訴訟法第303條第1款、第307條定有明
    文。此所稱起訴之程序違背規定，係指檢察官提起公訴之訴
    訟行為於程序上有違法律之規定而言。又同條規範起訴程序
    違背規定之情形，第 1款係概括規定，其餘為列舉規定，其
    中第3款、第5款有屬檢察官「起訴後」始發生情事變更事由
    ，致法院不能為實體判決之情形。基於相同解釋，第1款「
    起訴之程序違背規定」，無須侷限於起訴時為斷，因起訴後
    始發生之情事變更事由，致法院不能為實體上之審理及實體
    判決者，亦屬之（最高法院109年度台抗字第1771號裁定意
    旨參照）。
　㈡本次修正之毒品危害防制條例第20條第3項及第23條第2項，
    雖僅將原條文之再犯期間由「5年」改為「3年」，惟鑑於將
    施用毒品者監禁於監獄內，僅能短期間防止其接觸毒品，因
    慣用毒品產生之「心癮」根本無法根除，並慮及毒品危害防
    制條例施行多年累積之戒毒經驗及實效，暨逐步擴充之醫療
    、戒癮機構、專業人力、社區支援系統等資源，尤以本次毒
    品危害防制條例第24條修正，擴大檢察官對施用毒品者附條
    件緩起訴處分之範圍，使其能視個案具體情形給予適當多元
    社區處遇。本次修正後對於施用毒品者之思維，自應與時俱
    進，擺脫以往側重於「犯人」身分之處罰，著重其為「病患
    」之特質，並以「治療」疾病為出發點，重新評價前揭所謂
    「3年後再犯」之意義。又毒品戒除不易，須經長期且持續
    之治療，施用毒品者既被視為「病患性犯人」，最佳處遇方
    式即為治療。對於施用毒品者之治療方式，有機構外之處遇
    （如自行赴醫院戒癮、附命完成戒癮治療緩起訴處分等），
    或機構內之觀察、勒戒或強制戒治；至對施用毒品者科以刑
    罰，無非在運用刑罰之一般預防功能以嚇阻毒品之施用。監
    獄為執行場所而非戒癮專責機構，針對施用毒品者及其再犯
    之特性，法務部於106年12月5日頒訂之「科學實證之毒品犯
    處遇模式計畫」，目的即是積極引進地區醫療體系之協助，
    提供毒癮戒治，落實社區追蹤輔導及治療之銜接，俾修復創
    傷、預防再犯。惟刑罰因涉及人身自由之基本權，故於施用
    毒品初犯時皆以傳統之機構外或機構內處遇方式治療，如再
    施用毒品時，始科以刑事責任。而當刑罰處遇仍不能有效幫
    助施用毒品者改善惡習時，即表示無法以此方式發揮治療效
    果，若繼續施以刑罰只具懲罰功能，不僅無法戒除毒癮，更
    漸趨與社區隔離，有礙其復歸社會。基於憲法應保障人民之
    生存權，及根據每個國民生存照顧需要提供基本給付之理念
    ，為協助施用毒品者戒除毒癮復歸社會，對於經監獄監禁處
    遇後仍再犯之施用毒品者，更應恢復以機構內、外之治療協
    助其戒除毒癮。此即本次修正毒品危害防制條例第20條第3
    項關於施用毒品者所謂「3年後再犯」究何所指之立法真諦
    。除檢察官優先適用第24條命附條件緩起訴處分處遇（不論
    幾犯，亦無年限）外，對於施用毒品初犯者，即應適用第20
    條第1項、第2項為機構內之觀察、勒戒或強制戒治；若於上
    開機構內處遇執行完畢釋放後，於「3年內再犯」者，依第2
    3條第2項規定，應依法追訴；倘於「3年後再犯」自應再回
    歸到傳統醫療體系機構內重為觀察、勒戒或強制戒治之治療
    。是對於戒除毒癮不易者，唯有以機構內、外處遇及刑事制
    裁等方式交替運用，以期能控制或改善其至完全戒除毒癮。
    綜上，對於毒品危害防制條例第20條第3項及第23條第2項所
    謂「3年後（內）再犯」，應跳脫以往窠臼，以「3年」為期
    ，建立「定期治療」之模式。其規定中所謂「3年後再犯」
    ，只要本次再犯（不論修正施行前、後）距最近1次觀察、
    勒戒或強制戒治執行完畢釋放，已逾3年者，即該當之，不
    因其間有無犯第10條之罪經起訴、判刑或執行而受影響（最
    高法院刑事大法庭109年度台上大字第3826號裁定意旨參照
    ）。
　㈢未曾經觀察、勒戒之被告因施用毒品，經檢察官依刑事訴訟
    法第253條之1第1項、第253條之2規定，為「附命緩起訴」
    處分者，若被告於緩起訴期間未完成戒癮治療，經檢察官撤
    銷緩起訴處分，因不等同曾受觀察、勒戒之處遇，自應回復
    原緩起訴處分不存在之狀態，由檢察官依現行法規定為相關
    處分，不得逕行起訴（最高法院109年度台非字第98號判決
    意旨參照）。
三、經查：
　㈠被告分別於公訴意旨所載時、地，施用第二級毒品甲基安非
    他命2次之犯行，辯稱：其於採尿前有重感冒，有服用加重
    份量的感冒藥；其沒有施用安非他命，也不知道所採尿液為
    何會呈現陽性反應，其就是沒有施用第一、二級毒品，是服
    用成藥，把兩天當成一天在吃，藥量才會這麼重云云。惟查
    ：
　⒈被告經採集尿液後送台灣檢驗科技股份有限公司以EIA酵素免
    疫分析法初步檢驗，再以GC/MS氣相層析/質譜儀法、LC/MS/
    MS液相層析串聯質譜儀確認檢驗結果，分別檢出甲基安非他
    命濃度數值為39198ng/ml、13724ng/ml，安非他命濃度數值
    為3737ng/ml、692ng/ml，判定為甲基安非他命陽性反應等
    情，有臺灣臺中地方檢察署施用毒品犯尿液檢體監管紀錄表
    （第三聯）2 份、台灣檢驗科技股份有限公司107年6月29日
    報告編號UU/2018/00000000號、107年7月25日報告編號UU/2
    018/00000000號濫用藥物檢驗報告各1紙附卷可稽（見他卷
    一第5、7頁；他卷二第5、7頁），就此部分事實應堪認定。
  ⒉依據衛生福利部公告之「濫用藥物尿液檢驗作業準則」第18
    條規定，確認檢驗結果在下列閾值以上者，應判定為陽性，
    甲基安非他命為甲基安非他命閾值500ng/mL，且其代謝物安
    非他命之濃度在100ng/mL以上；依據Clarke's Analysis of
     Drugs and Poisons 第三版記載，施用甲基安非他命能快
    速吸收，甲基安非他命於人體之半衰期約為9小時，施用後2
    4小時內，約有施用劑量之70% 由尿中排出，其中約43%以甲
    基安非他命原態排出，5%以安非他命排出，一般可檢出之最
    長時間為1至5天；並依美國NIDA Monograph167報告資料，
    濫用藥物一般尿液中檢出時間，甲基安非他命（閾值500n g
    /mL）介於2-4天；及依Oyler等人於2002年文獻中指出，4 
    名志願者連續7周，每周施用20毫克甲基安非他命，其尿液
    檢出甲基安非他命（閾值500ng/mL）時間介於46-92小時，
    此亦經食品藥物管理署97年7月1日管檢字第0970006063號函
    述詳實，另按尿液毒品檢驗如以免疫學分析法篩驗，有可能
    因藥品交叉反應而在尿液中產生「偽陽性」之毒品反應，但
    若以氣相層析質譜分析法確認，則可完全排除偽陽性反應，
    業經管制藥品管理署92年6月20日管檢字第0920004713號函
    示在案，亦為本院職務上所知悉，故上開鑑驗結果堪以採信
    。綜此，足認被告確有分別於107年6月14日11時35分許、同
    年7月12日11時45分許為警採尿回溯120小時內（即5日內）
    之某時許（不含為警查獲至實際採尿之期間），在不詳地點
    ，以不詳方式，施用甲基安非他命2次之犯行。
  ⒊被告雖另辯稱：其並未施用毒品，係服用過量感冒藥云云，
    並於偵查中提出手寫處方2張、台杏藥局收據1張、九和大藥
    局名片、九和大藥局向上店手寫藥名明細、特效堂藥品有限
    公司手寫藥名明細（見他5571卷第27、29、33、47頁）為憑
    。然經檢察官將被告於偵查中提出之藥品明細函詢法務部法
    醫研究所，該所回函稱：檢視來函所附台杏藥局、九和大藥
    局及特效堂藥物明細影本，藥物STROCAIN TABLETS、DICLOF
    ENF.C.TABLETS、CODICON-U CAPSULES、EGOLDER TABLETS、
    METISONE TABLETS、CURAM FILM-COATED TABLETS、LONTEC
    、MECOLA.F.C.TABLETS、CARBOTIN、DOXY MYCIN、COHEAL、
    FEXOFENADINE、DEXAMETHASONE、必舒康綜合感冒錠、速克
    痛錠、泰胃錠等，均並未發現服用後會導致尿液呈甲基安非
    他命陽性反應之成分，因此服用上述藥品後，其尿液以氣相
    層析質譜分析法或液相層析質譜分析法檢測，不會有甲基安
    非他命陽性反應等情，有法務部法醫研究所107年11月9日法
    醫毒字第10700053110號函在卷可憑（見他5571卷第65頁）
    。被告之辯護人復於原審審理中，辯稱被告於另案施用第一
    級毒品案件（臺灣臺中地方法院107年度訴字第2346號違反
    毒品危害防制條例案件）中提出藥物待送驗結果云云（見原
    審卷第52、57頁），經原審法院再函詢上開送驗藥物是否有
    甲基安非他命成分，經該署回函稱：均未檢出安非他命、甲
    基安非他命成分等情，有衛生福利部食品藥物管理署108年1
    2月11日FDA研字第1080035566號函可憑（見原審卷第111頁
    ）。被告上訴本院後復稱其有驗尿前有服用大正百保能感冒
    膠囊、大正百保能感冒顆粒云云，並提出大正百保能感冒膠
    囊、大正百保能感冒顆粒之包裝封面及成份標示表（見本院
    卷第61、62頁）為憑。經本院再就該藥品函詢結果，以大正
    百保能感冒膠囊、大正百保能感冒顆粒分資料並未發現服用
    後會導致尿液呈甲基安非他命、安非他命之成分，因此服用
    上開藥物後，其尿液以氣相層析質譜分析法（GC/MS）檢驗
    不會產生甲基安非他命或安非他命陽性反應之結果等情，有
    法務部法醫研究所109年6月29日法醫毒字第10900042710號
    函（見本院卷第79頁）可憑。就被告迭於偵查中、原審及本
    院審理中提出各色種類藥物聲稱其於驗尿前服用藥物云云，
    然經偵查中、原審及本院均分別送驗函查結果，並無毒品甲
    基安非他命、安非他命成分，被告自不可能因服用該等藥物
    致其驗尿結果呈甲基安非他命、安非他命陽性反應。被告上
    開所辯，不足採信。
　㈡現行毒品危害防制條例對於施用第一級或第二級毒品罪者，
    進入司法程序之戒癮治療方式，係採取「觀察、勒戒或強制
    戒治」與「附命完成戒癮治療之緩起訴處分」雙軌制，其目
    的同在給予施用毒品者戒毒自新機會。是以，被告既同意參
    加「戒癮治療」，並由檢察官採行「附命緩起訴」方式，且
    完成「附命緩起訴」所採用之戒癮治療，事實上已接受等同
    「觀察、勒戒或強制戒治」執行完畢釋放之處遇。倘經檢察
    官為附命完成戒癮治療之緩起訴處分，若被告未完成戒癮治
    療，即無從視為事實上已經「觀察、勒戒或強制戒治」執行
    完畢，仍有觀察、勒戒及強制戒治制度之適用，俾利以機構
    內之處遇方式協助其戒除毒癮，檢察官亦得為不同條件或期
    限之緩起訴處分。又被告於緩起訴期間，有下列情形之一者
    ，視為未完成戒癮治療，得撤銷緩起訴：…四於緩起訴期間
    ，經檢察機關或司法警察機關採尿送驗，呈毒品陽性反應，
    毒品戒癮治療實施辦法及完成治療認定標準第11條第4款定
    有明文。被告前因施用第二級毒品案件，經臺灣臺中地方檢
    察署檢察官以106年度毒偵字第969號緩起訴處分確定，緩起
    訴期間為2年，被告應遵守及履行以下處遇措施與命令：㈠應
    於緩起訴處分確定日起，即自費前往本署指定之醫療機構，
    遵醫囑按期接受治療，期間為1年。㈡應於緩起訴處分確定日
    起1年8個月內，依觀護人指定之日期，向其報告確實之生活
    、交友、工作等情況，並接受檢察官、觀護人不定期之尿液
    採驗等情，有上開緩起訴處分書在卷可佐。又被告於緩起訴
    期間內未依觀護人命令接受不定期採尿及未依規定至臺灣臺
    中地方檢察署報到各2次等而未履行上開事項，有該署107年
    10月22日106年度緩護命字第478號簽在卷可按，是被告未履
    行前開緩起訴命令應履行之事項。且被告於緩起訴期間內之
    106年8月18日上午9時57分採尿前回溯96時內某時許，故意
    更犯有期徒刑以上刑之施用第一級毒品罪，經該署檢察官於
    107年8月6日以107年度毒偵字第2083號提起公訴，而經檢察
    官撤銷緩起訴處分等情，有臺灣臺中地方檢察署檢察官107
    年度撤緩字第645號撤銷緩起訴處分書可參。被告所受附命
    戒癮治療之緩起訴處分既經撤銷，且依上開毒品戒癮治療實
    施辦法及完成治療認定標準第11條第4款之規定視為未完成
    戒癮治療，其戒癮治療並未完成，而未因上開緩起訴處分而
    受有等同於觀察、勒戒或強制戒治執行完畢之情事，自與等
    同曾接受觀察、勒戒或強制戒治執行完畢有別。是以，被告
    雖於上開緩起訴期間再犯公訴意旨所載2次施用第二級毒品
    甲基安非他命之犯行，惟上開附命戒癮治療既未完成，而被
    告復無其他經觀察、勒戒或強制戒治執行完畢之情事，有臺
    灣高等法院被告前案紀錄表在卷可佐，則依上開說明，被告
    犯本案施用第二級毒品犯行前，既未受任何觀察、勒戒或強
    制戒治之執行，依現行法規定，自應由檢察官重啟處遇程序
    ，而非逕予起訴。
四、綜上所述，被告於緩起訴期間再為本案施用第二級毒品之犯
    行，且尚未完成前案緩起訴處分所命戒癮治療處遇，不能與
    觀察、勒戒等處遇「已執行完畢」等同視之，原判決就被告
    本案施用第二級毒品犯行，遽予論罪科刑，容有未合。被告
    上訴意旨雖未指摘及此，惟原判決既有未當，應由本院將原
    判決予以撤銷改判，改諭知不受理之判決，且不經言詞辯論
    為之。
據上論斷，應依刑事訴訟法第369條第1項前段、第364條、第303
條第1款、第307條，判決如主文。
中　　華　　民　　國　　110 　年　　5 　　月　　27　　日
            刑事第十二庭   審判長法　官　張國忠
                                 法　官  李雅俐
                                 法　官  陳  葳
上列正本證明與原本無異。
不得上訴。 
　　　　　　　　　　　　　     　書記官  蔡皓凡 
　　　　　　　　　　　　　　　　 
中　　華　　民　　國　　110 　年　　5 　　月　　27　　日